【裁判字號】    88,重上更(一),53
【裁判日期】    891128
【裁判案由】    背信
【裁判全文】
臺灣高等法院臺中分院刑事判決                八十八年度重上更(一)字第五三號
    上  訴  人  臺灣彰化地方法院檢察署檢察官
    上  訴  人
    即  被  告  辛○○
    選任辯護人  劉進堂
                徐永城
    上  訴  人
    即  被  告  乙○○
    上  訴  人
    即  被  告  寅○○
    上  訴  人
    即  被  告  卯○○
    右二人共同
    選任辯護人  楊國煜
                熊梓檳
右上訴人，因被告背信案件，不服臺灣彰化地方法院八十四年度訴字第八九一號，中
華民國八十五年七月十六日、同年九月三十日第一審判決（起訴案號：臺灣彰化地方
法院檢察署八十四年度偵字第三０三七號，並經臺灣新竹地方法院檢察署移送併辦：
八十四年度偵字第九八二五號、第九九一八號、第一０三九０號），提起上訴，經本
院判決後，由最高法院發回審理，本院判決如左：
    主  文
原判決關於辛○○、乙○○、寅○○、卯○○部分均撤銷。
辛○○、乙○○共同為他人處理事務，意圖為自己不法之利益，而為違背其任務之行
為，致生損害於本人之財產，辛○○處有期徒刑壹年陸月，乙○○處有期徒刑壹年貳
月。
寅○○、卯○○共同連續為他人處理事務，意圖為自己不法之利益，而為違背其任務
之行為，致生損害於本人之財產，寅○○處有期徒刑參年，卯○○處有期徒刑貳年。
    事  實
一、辛○○為彰化縣埤頭鄉農會總幹事，依契約為該農會處理貸放款等事務。緣午○○、寅○○夫婦（午○○部分因精神分裂病，由原審另行審理，詳原審二０一頁
    之診斷書）二人，於民國（下同）八十二年二、三月間，以新台幣（下同）五千
    三百萬元，向王黃年洽購坐落台北市○○區○○段三小段一五○、一五三、一七
    二地號共三筆土地期間（嗣雙方於同年四月六日補行簽訂書面買賣契約），並託
    請乙○○（即林炯然）找尋金融機構辦理抵押貸款，乙○○遂透過李順興（經原
    審判決有期徒刑一年二月緩刑四年，檢察官上訴後由本院判決上訴駁回，已確定
    ），轉由該農會代表許扁（已死亡）之介紹，於八十二年四月間與辛○○取得接
    洽，辛○○於午○○等人未取得土地所有權狀或買賣契約書之證明文件，竟未經
    該農會之理事會審核同意，即逕行應允貸與約一億餘元。午○○、寅○○隨即委
    託知情之洪肇權、洪肇傑、洪肇龍，代為取得不知詳情之唐永成、詹金益、曾鎮
    源、鄒博仁、徐添財、陳文章、段淑英、郭文龍、詹惠雯、柯順德、陳怡靜、朱
    克儉等十二人充當貸款人頭。八十二年五月十二日上午，由有犯意聯絡之卯○○
    、乙○○至彰化縣埤頭鄉戶政事務所，將該十二名人頭之戶籍遷入彰化縣埤頭鄉
    後，再與午○○會合，持各該人頭名義之戶口名簿向埤頭鄉農會申准為農會贊助
    會員及辦理存款開戶，並與辛○○洽談貸款之辦理事宜，乃以「開發整地週轉金
    」需款等為由，並以土地所有權人王黃年為貸款債務連帶保證人，提供前揭王黃
    年所有三筆土地向埤頭鄉農會申辦抵押借款，每名人頭且可核准貸款九百萬元，
    合計一億零八百萬元。辛○○隨後指示農會放款經辦人員謝發錩至其父，在彰化
    縣埤頭鄉○○○路九三八號經營之華泰物產股份有限公司，為各該貸款人頭及連
    帶保證人王黃年等人逐一對保。嗣後，承辦該貸款案件之相關人員謝發錩、己○○（徵信調查）、鐘武雄（信用部主任）等人，審核結果咸認抵押之土地為不相
    連之山坡地，其中二筆林木雜陳且無適宜之臨路，另筆土地雖有道路可達，但部
    分土地被占用興建寺宇，且三筆土地均位於限制開發之保護區，不符合申請為住
    宅用地之要件，且係分開借貸，集中使用不符分攤風險原則，利息合計每月高達
    約九十萬元，而貸款人償還意願不明，償債能力困難，屬高風險。且該等人頭之
    借款申請書，亦經承辦主管部主任簽註「償還能力困難，是否核貸請核示」等語
    明確，辛○○亦明知貸款名義人唐永成等十二人僅為實際貸款人午○○等人利用
    之人頭，彼等戶籍遷入彰化縣埤頭鄉並申請為農會贊助會員，僅為取得形式上得
    向農會貸款之資格條件，實質上顯無貸款、還款之真意，竟共同意圖為自己不法
    之利益，夥同有犯意聯絡之午○○、寅○○、卯○○、乙○○、李順興，而為違
    背其任務之行為，於八十二年五月二十七日批示全部均准予貸放，並載明利率如
    何計算。核准貸款當日，款項直接轉存入前揭十二名人頭在該農會存款帳戶，午
    ○○、卯○○、乙○○隨即自各人頭存款帳戶中共提領九千八百萬元，由午○○
    、寅○○夫婦取得八千一百萬元，乙○○、李順興各得八百五十萬元以為佣金，
    餘款一千萬元則供陸續繳交貸款利息至八十三年五月間止。其後，午○○等人即
    未繳本金及利息，經彰化縣埤頭鄉農會向臺灣士林地方法院聲請拍賣前揭抵押土
    地，亦無人應買，經降價二成欲拍賣，已不足抵償抵押借款，因而撤回該項執行
    ，致生損害於本人彰化縣埤頭鄉農會之財產。
二、寅○○、卯○○復與午○○基於前開概括之犯意，與新竹縣新豐鄉農會總幹事辰
    ○○、該農會山崎辦事處主任未○○（另案由臺灣高等法院判決有期徒刑二年、
    一年確定），共同意圖為自己不法之利益，連續由午○○委託洪肇傑等人取得不
    知詳情之貸款人頭多人，以交易價值不高之土地，與寅○○、卯○○共同於下述
    時地，分別向新豐鄉農會貸得高額款項，事後不繳利息，致生損害於新竹縣新豐
    鄉農會之財產：
(一)八十一年十一月間，午○○、寅○○夫婦借用具自耕農身分之陳培英名義，以總
    價二千六百餘萬元，購得坐落台北市○○區○○段一小段二九、二九之一、三四
    、三四之一地號等四筆林地後，即託洪肇傑覓得洪肇龍、郭啟源、洪肇權、陳昆
    義、蕭漢財、高鈺棋、鍾文忠、林淑惠等八人充當貸款人頭，並於八十一年十一
    月下旬，將人頭戶籍遷入新竹縣新豐鄉及向新豐鄉農會申請為贊助會員與辦理存
    款開戶，繼以前開四筆土地向新豐鄉農會申辦抵押貸款。新豐鄉農會總幹事辰○○明知前開土地位處偏僻之限制開發保護區土地價值偏低，且貸款名義人洪肇龍
    等八人僅為實際貸款人午○○等人利用之人頭，彼等戶籍遷入新竹縣新豐鄉並申
    請為農會贊助會員，僅為取得形式上得向農會貸款之資格條件，實質上顯無貸、
    還款之真意，屬分散貸款集中使用之高風險貸放，竟仍指示有犯意聯絡之未○○
    至現場勘查繪製位置圖及徵信、對保，意圖為自己不法之利益，夥同共同犯意之
    午○○等人，而為違背其任務之行為，於八十一年十二月初逕行批示洪肇龍等八
    人依序准予貸放八百萬、六百萬、七百八十萬、八百萬、八百萬、七百八十萬、
    七百五十萬、七百八十萬元，合計共六千零九十萬元。午○○、寅○○隨即領得
    款項，自八十四年一月份起之利息，即不繳納，致生損害於新豐鄉農會。八十二
    年四月間，午○○、寅○○夫婦又以上開四筆林地抵押，再託洪肇傑覓得施振芳
    、楊建正、顏傳福、呂顯村、顏福進等五人為貸款人頭，以同前方法向新豐鄉農
    會借款。辰○○明知施振芳等五人為貸款人頭，且已設定第一順位抵押，不宜再
    設定次順位抵押借款，仍指示有犯意聯絡之未○○到現場繪圖、徵信及辦理對保
    ，並共同意圖為自己不法之利益，而為違背任務之行為，於八十二年四月十六日
    逕行批示准予核貸施振芳等五人各八百萬元，合計四千萬元。午○○、寅○○隨
    即領得款項，自八十四年一月份起之利息，即不繳納，致生損害於新豐鄉農會。
(二)八十二年一月間，午○○、寅○○夫婦又借用具自耕農身分之李朝融名義，以總
    價三千二百萬元，購得坐落台北市○○區○○段四小段五九一地號之林地後，即
    託洪肇傑覓得陳昆吾、張勝福、廖勝明、葉壽國、陳立斌等五人為貸款人頭，於
    八十二年三月初，以同前方法向新豐鄉農會抵押貸款，由有犯意聯絡之卯○○辦
    理設定抵押等相關代書工作。該農會總幹事辰○○亦明知陳昆吾等五人為人頭，
    有前開高風險情事，仍指示有犯意聯絡之未○○到現場繪製地圖及徵信、對保，
    並共同意圖為自己不法之利益，而為違背其任務之行為，於八十二年三月十或十
    一日，逕行批示准予核貸陳昆吾等五人各八百萬元，合計四千萬元。午○○、寅
    ○○隨即領得款項，自八十四年一月份起之利息，即不繳納，致生損害於新豐鄉
    農會。
(三)八十二年一月間，午○○、寅○○夫婦以總價一千一百餘萬元，購得坐落台北市
    士林區○○段○○段一四二、一三三號兩筆土地後，又託洪肇傑取得不知詳情之
    柯銀華、周松銓等二人為貸款人頭，於八十二年六月初，以同前方法向新豐鄉農
    會抵押貸款，亦由有犯意聯絡之卯○○辦理設定抵押等相關代書工作。該農會總
    幹事辰○○明知柯銀華、周松銓二人為人頭，有前開高風險情事，仍指示有犯意
    聯絡之未○○辦理現場繪圖及徵信、對保，並共同意圖為自己不法之利益，而為
    違背其任務之行為，於八十二年七月二十日逕行批示准予核貸柯銀華、周松銓各
    八百五十萬、五百五十萬元，合計一千四百萬元。午○○夫婦隨即領得款項，自
    八十四年一月份起之利息，即不繳納，致生損害於新豐鄉農會。
(四)八十二年九月間，午○○、寅○○夫婦以總價五千六百萬元，購得坐落台北市○○區○○段二小段二三四、三九五、三九六、三九八、四○八、四二一、三○一
    、三七三地號等筆土地後（未辦所有權移轉登記），即委託洪肇傑覓得不知詳情
    之陳朝宗、許侯月女、蔡貴珠、陳玉娟、劉邦沂、張清敏、黃千嚴、周進忠等八
    人充當貸款人頭，於八十二年十二月下旬，以同前方法向新豐鄉農會抵押貸款，
    並由卯○○辦理設定抵押等相關代書事宜。該農會總幹事辰○○明知該五筆土地
    位限制開發之保護區，午○○等人且尚未取得產權，而陳朝宗等八人為人頭，且
    有前開高風險情事，仍指示有犯意聯絡之未○○到現場會勘及徵信、對保，並共
    同意圖為自己不法之利益，而為違背其任務之行為，於八十二年十二月下旬及八
    十三年一月初，批示准予核貸陳朝宗等八人依序各九百萬、八百萬、六百二十萬
    、九百萬、九百五十萬、九百萬、九百萬、九百三十萬元，合計共六千九百萬元
    。午○○夫婦隨即領得款項，自八十四年一月份起之利息，即不繳納，致生損害
    於新豐鄉農會。
(五)八十四年一月間，午○○、寅○○夫婦再以總價二千三百萬元，購得坐落台北市
    內湖區○○段○○段三八０地號土地後，又託洪肇傑覓得不知詳情之李惠萍、方
    明鐸、陳吉雄、吳國華、白萬吉、湯元瑜、楊玉廣、李瑞南、詹國進、方欽祥等
    十人充當貸款人頭，於八十四年一月初，以同前方法向新豐鄉農會抵押貸款。該
    農會總幹事辰○○明知該五筆土地位於保護區，且李惠萍等十人為人頭，且有前
    開高風險情事，仍指示有犯意聯絡之未○○到現場會勘及徵信、對保，並共同意
    圖為自己不法之利益，而為違背其任務之行為，於八十四年一月下旬或八十四年
    二月下旬，批示准予核貸李惠萍等人依序各九百萬、九百萬、五百萬、五百萬、
    五百萬、九百萬、九百萬、九百萬、九百萬、五百萬元，合計七千四百萬元。午
    ○○夫婦等隨即領得款項，自八十四年四月十六日起之利息，即不繳納，致生損
    害於新豐鄉農會。
三、案經法務部調查局彰化縣調查站報請臺灣彰化地方法院檢察署檢察官偵查起訴及
    由法務部調查局新竹縣調查站報請臺灣新竹地方法院檢察署檢察官移送併辦。
      理  由
一、訊據上訴人即被告（下稱被告）辛○○、乙○○、寅○○、卯○○四人，均矢口
    否認有上開背信犯行，被告辛○○辯稱伊係親自到場勘察抵押土地，並參酌不動
    產鑑定公司之估價報告，認有開發價值，始准予核貸，且本件貸款案有經理事會
    同意，另該三筆土地事後猶再能設定擔保債務二千四百萬元之抵押權，顯見伊無
    違法超貸，況伊並未分取分文，不可能共同犯罪云云。被告乙○○則辯稱渠與李
    順興僅為貸款案件之介紹人，並未參與貸款過程，渠於對保及貸款核撥當日雖有
    在場，但如何核准，非渠所知悉，渠收受該佣金八百五十萬元，係經午○○同意
    ，應無不法云云。被告寅○○則辯稱埤頭鄉農會之貸款過程，全係午○○所操作
    ，伊不可能知悉，且伊未曾去過該農會，伊係代書，午○○如未委由伊辦理，亦
    會委由其他代書辦理，又伊雖有去新豐鄉農會辦理其他六件貸款，但午○○係該
    地區之名人，如何核准非伊所知情云云。被告卯○○則辯稱其當時尚在唸書，僅
    係開車載姐夫午○○到埤頭鄉農會或新豐鄉農會，辦理相關資料之申請及代為辦
    理登記之事誼，其並未分取任何款項，亦不知悉內情云云。
二、本院為敘述說明方便，先就彰化縣埤頭鄉農會部分，論述如下：
(一)被告寅○○與共同被告午○○，於上開時地購買王黃年所有三筆土地，委由被告
    乙○○及已判決確定之李順興，共同尋找金融機構貸款，乙○○再透過李順興轉
  由埤頭鄉農會代表許扁與辛○○取得接洽，取得辛○○同意核貸後，再委託知情
    之洪肇權、洪肇傑、洪肇龍取得不知詳情之唐永成、詹金益、曾鎮源、鄒博仁、
    徐添財、陳文章、段淑英、郭文龍、詹惠雯、柯順德、陳怡靜、朱克儉等十二人
    充當貸款人頭後，於八十二年五月十二日上午，由卯○○、乙○○、午○○等將
    該十二名人頭之戶籍遷入彰化縣埤頭鄉，持各該人頭名義之戶口名簿向埤頭鄉農
    會申准為農會贊助會員及辦理存款開戶、土地抵押借款合計一億零八百萬元，辛○○復指示農會放款經辦人員謝發錩，至其父在彰化縣埤頭鄉○○○路九三八號
    經營之華泰物產股份有限公司對保之事實，業據被告辛○○、乙○○、寅○○、
    卯○○及共同被告李順興，等於調查時及偵查中、原審及本院審理供稱甚詳，核
    與證人謝胡金、洪肇權、唐永成、曾鎮源、鄒博仁、詹金益等於調查或偵審中證
    述之情節相符，復有開戶分析表，遷徒資料，土地買賣契約書、借款申請書影本
    、地政機關登記資料附卷佐證（參見法務部調查局ａ卷、彰化地檢署第四二一號
    他字卷四二頁、同署第三○三七號偵查卷三八頁、原審卷六六頁、八四頁、一一
    四頁、一九七頁背面）。又該貸款案件之相關承辦人員謝發錩、己○○、鐘武雄
    等人，審核結果咸認土地位於限制開發之保護區，不符合申請為住宅用地之要件
    ，貸款人償還意願不明且償債能力困難，屬高風險，惟被告辛○○仍於八十二年
    五月二十七日批示全部均准予貸放，當日款項轉存入前揭十二名人頭在該農會存
    款帳戶，午○○、卯○○、乙○○隨即自各人頭存款帳戶中共提領九千八百萬元
    ，由午○○、寅○○夫婦取得八千一百萬元，乙○○、李順興各得八百五十萬元
    ，餘款一千萬元則供陸續繳交貸款利息至八十三年五月間止之情事，亦據被告辛○○、乙○○及共同被告李順興，於調查時及偵審中供明在卷，核與被告寅○○
    、卯○○、共同被告午○○，證人謝發錩、己○○、鐘武雄等人，於調查時或偵
    審中述供情節相符，並有共同被告午○○與王黃年簽定之土地買賣契約書一份、
    農會會員入會申請書、借款申請書（含徵信報告）、擔保放款借據、存款帳卡、
    放款分戶卡各十二份附卷可稽。再者，該土地買賣之價款，大都係八十二年五月
    間所支付之情事，有該買賣契約書及付款憑證三張在卷可稽（參見原審卷六六至
    七一頁），被告卯○○亦於調查時坦承以向埤頭鄉農會貸款取得之二千九百萬元
    支付王黃年該土地尾款等語在卷，是該土地先經買賣，但未簽約，亦未辦理過戶
    即再申請核貸，並核准貸款一億零八百萬元之情事，均堪認定。
(二)又本件上開土地三筆為不相連之山坡地，其中二筆林木雜陳且無適宜之臨路，另
    筆雖有道路可達，但部分土地被占用興建寺宇，且三筆土地均位於限制開發之保
    護區，交易價值不高，變賣取償尤屬不易，被告辛○○並已到現場評估之情節，
    亦據被告辛○○於偵審中供承在卷，並經被告寅○○及共同被告李順興供承在卷
    （參見第三○三七號偵查卷三九頁、四五頁，原審卷八十頁背面）。且該三筆土
    地八十二年公告現值合計，雖高達九千五百餘萬元，惟申請貸款前之實際買受價
    格僅五千三百萬元一節，業經被告寅○○供承及證人許永成證實在卷，復有附卷
    之公告現值資料及買賣契約書可查（參見警卷ａ寅○○筆錄、第四二一號他字卷
    十二頁，原審卷六六頁、一九七頁背面、二九七頁）。而該等貸款名義人唐永成
    等十二人顯僅為實際貸款人午○○等人利用之人頭，彼等戶籍遷入彰化縣埤頭鄉
    並申請為農會贊助會員，無非係為取得形式上得向農會貸款之資格條件，實質上
    並無貸、還款之真意，且貸款總金額高達一億零八百萬元，每月需繳利息達九十
    萬元，殊難期待此等人頭償還貸款，而實際貸款之午○○等人，因非貸款名義人
    ，得以規避債務，無從令負償債之責，此等鉅額貸款，勢將成為呆帳。因此而有
    分散借款集中使用之禁止，綜上情形，本件借款之農會承辦人員謝發錩於調查時
    及偵查中先後證稱：該地段為保護區，在使用上有諸多限制及管制，未符合開發
    申請為住宅用地，而其等之借款用途為開發整地週轉金，但該地為保護區限制開
    發，其用途顯有不當，且該借款屬分開借貸集中使用之貸款案件，不符合分攤風
    險之原則，屬高風險案件。有簽應經理事會同意等語，又證人己○○除為相同之
    證述外，復證稱：借款所提供之擔保物必須注意「變現性」，是否容易處分，而
    其徵信時即知借款者均為人頭且其加入之贊助會員，均從外縣市遷入，無法實施
    個人部分之徵信，又上開土地預估在土地拍賣亦無人敢承購，實無貸放價值等語
    （以上參見警卷ａ二人之筆錄及三０三七號偵查卷二六、二七頁），此核與本件
    貸款之徵信報告、詹金益借款申請書簽註意見所載（參見第四二一號他字卷四頁
    、四八頁）：該三筆土地為未相連之各別山坡地，林木雜陳，部分土地被占用作
    祭拜之寺宇，其中兩筆無道路可達，地屬都市計劃內之保護區，有諸多限制及管
    制，未符合開發申請為住宅區，又借款戶為外縣市剛遷入會之贊助會員，對於還
    款來源皆未證明債務履約之意願與能力，調查人員均保留態度，故風險評估為『
    本案為分開貸款，集中使用不符分攤風險原則，且每月應負擔之利息高達九十萬
    元，償還能力恐有困難，屬高風險』等情事，至為相符，是依上開農會之徵信報
    告及證人謝發錩、己○○之證詞以觀，佐以證人鐘武雄於調查時所證稱「總幹事
    辛○○係以命令之方式指示謝發錩及己○○二人必須通過徐添財等人之貸款案」
    ，該埤頭鄉農會是否應同意貸放該鉅款，已極明確。
(三)被告乙○○雖於核准貸款前，委託大華不動產鑑定股份有限公司鑑定，其結果認
    前揭三筆土地，在「符合開發申請為住宅用地條件」之前提下，於現行不動產市
    場上應有之限定價格，扣除評估增值稅之淨值為九千八百多萬元之事實，有該鑑
    定報告書一份在卷可稽，並據證人丑○○、張義權於原審證稱在卷（參見原審卷
    一０四、一０七、一０九頁），但被告乙○○，依其於本院更審時所辯稱僅係介
    紹人而已，何以須出名委託鑑價，而非由放款之農會或實際借款人之午○○、寅
    ○○等人出面委託，已與常情有悖。且該地段既係都市計劃內之保護區，使用受
    限，是否有變更開發為住宅用地之可能，毫無依憑可據，故該鑑定書尚難遽為有
    利於被告辛○○等人之論據。又本件貸款是否須經彰化縣埤頭鄉農會理事會通過
    乙節，被告辛○○先於調查站時供稱「無論放款金額多寡都僅經由我總幹事批示
    即可」，又於於本院辯稱：借款金額在九百萬元以下，由渠批示不須經理事會通
    過等語，核與證人庚○、癸○○、壬○○證述之情節相符（參見本院前審卷七二
    、七三頁），經本院向彰化縣埤頭鄉農會函查，據彰化縣埤頭鄉農會覆函稱：該
    案未經理事會通過，亦未經理事長核可，而農會對放款案件，並無明確規定須送
    理事會通過，且理事會就本案之前（含本案）並無授權總幹事權限，亦無限制總
    幹事放款權限等語（參見本院前審卷八五頁），是本件核准前是否須提經農會之
    理事會討論並通過，尚有可疑。茲依該農會上開函覆，雖與「農會信用部辦理放
    款業務應行注意改進事項」說明一所定：大額放款並應經理事會審核通過辦理，
    未盡相符（參見本院前審卷八六頁），但依本件承辦人於借款申請書上，批明依
    上開注意改進事項「大額放款應提經理事會審核通過後」始得辦理貸款（參見第
    四二一他字卷三頁及調查卷鐘武雄之筆錄後面之徐添財申請書），則本件放款縱
    如被告上開所辯，不須經理事會審議即可由伊核可決定，自應斟酌上開注意改進
    事項之意旨，及承辦人員簽註之意見，而後具體於批准核貸之理由中明確載明，
    何以可核准之依據，但依被告辛○○於本件批准之理由，僅係先批利率如何計算
    後，再批示准予貸放，絲毫未就該意見表明任何見解，自與常情有違，自難認被
    告有盡其總幹事之職權甚明。其後，被告之選任辯護人，卻於本院更審時改稱農
    會貸款案件須經總幹事批准，但要設定抵押時，須經農會理事長之同意，因而本
    件貸款係經農會理事會所同意云云（參見本院更審卷六四、一０八頁），經本院
    依其所請，向該農會函調設定抵押之文件，其上雖有農會之印文云云（參見本院
    更審卷七九至九十頁），但依被告於本院前審之辯稱及該農會之函文意旨，可見
    本案核准前確實未經該農會理事會之討論並通過，甚為明確，是被告以該抵押設
    定文件上印文，而改稱係經該農會理事會所同意云云，不足為被告辛○○有利之
    認定。
(四)本院更審時，被告辛○○之另一位選任辯護人，再聲請送鑑價，經本院依其所請
    ，函請泛亞不動產鑑定股份有限公司鑑價後（下稱泛亞公司），其評估總價為二
    三五、一七一、三六五元，惟公告現值增值稅為五七、一四七、三七三元，評估
    價值增值稅更高達一四０、八四０、二七四元，此有該報告一份在卷可稽，對照
    大華公司所鑑價結果為二０五、六一三、八二０元，公告增值稅為四０、六六二
    、二九九元，評估增值稅為一０六、六二０、六五一元，可見兩家鑑價之總價結
    果雖有差距，但其淨值泛亞公司僅九四、三三一、０八二元（或如其所估目前價
    值九六、四四五、０六二元），反而比大華公司之九八、九九三、一六九元為低
    ，尤其該兩家公司之鑑價淨值均明顯低於被告核准貸放之一億零八百萬元甚多，
    而一般公司或民眾，持土地或房屋前往金融單位申請抵押貸款時，所能獲得之成
    數，均在該標的物價值徵信之八成左右而已，何以被告辛○○卻反其道而行，不
    在該大華公司鑑價內之八成核貸，是其所辯伊無圖取午○○等人不法利益，自己
    本身亦未獲取不法利益云云，已難採信。嗣被告選任辯護人，聲請本院就泛亞公
    司、大華公司之公告土地增值稅計算方式為說明，經該公司函覆本院在卷，證人
    即農會徵信人員己○○、大華公司之人員丑○○、泛亞公司之人員丙○○，先後
    於本院就該增值稅之計算詳細證稱在卷（參見本院更審卷一六一、一八０、一八
    七、一九七、二四０、二四一頁），則該增值稅如何核課，又應如何計算，被告
    及選任辯護人雖有不同之抗辯，但依上所述，該土地之淨值均低於核貸之金額，
    且依本院前審所函查之公文所示，臺灣士林地方法院就該土地所定第一次拍賣為
    一二四五五萬元（一般均係就鑑價後酌量提高一成至二成），經拍賣無人應買，
    如依慣例經減價二成後，該農會之債權額無法確保，因而改發債權憑證結案（參
    見本院前審卷八十至八二頁），則該拍賣如非因價值顯不相當，農會儘可再減價
    一次拍賣（其得標價可能高於第一次之底價），甚或於第二次或第一次拍賣無人
    應買時，依一般抵押權人之常見作法，將該有價值之標的物自行承受後等待其增
    值，惟該農會卻未採上開方法以受償，任令該標的物荒廢，而核准放貸之款項僅
    一年有繳納利息，其餘未見受償，是被告及辯護人等上開執此增值稅之計算方式
    而空口辯稱該土地甚有價值，辛○○核准放貸並無高估云云，自難採信，則該三
    位證人於本院更審之證詞，不能據為被告辛○○任何有利之認定甚顯。
(五)被告辛○○之選任辯護人另辯稱系爭土地，向埤頭鄉農會抵押後，另於八十三年
    四月間向巳○○抵押借得二千四百萬元，因認該土地並非有高估云云，經本院依
    址傳喚該證人巳○○，未據其出庭，經本院查址後，該證人仍未依期出庭作證，
    卻以傳真信函指稱其遭被告寅○○等人共同詐騙云云（參見本院更審卷一五四至
    一五七頁），是該土地再設定抵押之情事，是否可證明該土地有超過一億萬元之
    價值，甚有可疑，即該土地如有一億萬元以上之價值，第二順位之抵押權人巳○○，何以不投標或承受，而須指稱被詐騙，況一筆不動產能設定幾順位之抵押權
    ，並不能反證該標的物有多少之價值，而係決於有無人願否當後順位之抵押權人
    ，是被告選任辯護人上開辯詞，亦難為被告辛○○有利之認定。再者，被告選任
    辯護人於本院更審之審理庭提出調查證據狀，請求傳喚證人謝胡金、謝發錩，以
    便與被告對質，該農會何以理事會未討論被告辛○○之提案云云，但謝胡金於調
    查時巳供明在卷，且依上所述，該農會確實未經理事會開會討論並通過本件放款
    ，已甚明確，又依被告於本院前審所提提案書（參見本院前審卷八三、八四頁）
    ，該提案何以未討論云云，核與被告有無上開背信犯行，並無直接關連，是該兩
    位證人，自無傳喚必要。且證人鐘武雄、謝發錩、己○○於原審證稱本件經謝發
    錩簽出後，鐘武雄認不宜核貸云云（參見原審卷一六六至一六八頁），雖與上開
    徵信報告上之鐘武雄所載『如調查報告，請核示』，及借款申請書上鐘武雄所批
    「是否核貸，請核示」之用語有不符，但依徵信報告之結論，『本案屬高風險』
    之記載，則鐘武雄如確信應可放貸，何以不於借款申請書上就謝發錩之簽註，批
    示具體意見，而僅為上開之添註，是其等所證稱不宜核貸之內容，縱有出入，惟
    其意旨應堪認同旨，是被告辛○○辯稱徵信報告上及借款申請書上，並未載明不
    宜核貸，其自有審核權限云云，仍難採取，該事項且已明確，自無再傳喚謝發錩
    必要，均併此敘明。又被告辛○○於本院更審時，明確陳稱伊核貸時，並未看見
    該土地五千三百多萬元之買賣契約書（參見本院更審卷二二七頁），而該土地名
    義人又非共同被告午○○或被告寅○○、卯○○等人中之一人，且貸款資料，亦
    未見被告等人為連帶保證人，則農會總幹事有可能如此便民到取得款項之人，不
    須負任何法律責任，即可取得鉅額貸款而消遙法外，若謂被告辛○○僅為農會之
    業績而核准本件放貸，毫無共同背信之犯行，究竟有幾人能信。況所有借款申請
    書所載借款用途「開發整地週轉金」，迄本院更審時，均未據被告等人提出該項
    計劃之憑證，以茲佐證，且被告辛○○於調查時供稱「該貸款案係八十二年四月
    間透過農會代表許扁之友李順興介紹，李順興向我表示他可提供臺北市之土地‧
    ‧‧我並指示承辦人謝發錩、己○○洽辦李順興所介紹之前述貸款案，及係徐添
    財等人向埤頭鄉農會貸得一億零八百萬元」等語，核與李順興、乙○○、寅○○
    調查時所供情節相符（參見調查站之該四人筆錄），佐以每位人頭可核貸九百萬
    元，因而被告寅○○等人找得十二名人頭，可見被告辛○○於共同被告李順興與
    其取得接洽時，即答應在一億元範圍內核貸至顯，是依上所述，被告辛○○、乙○○與共同被告李順興、午○○共同主導本件放款之主要情節，洵堪認定。則本
    件共同被告午○○等人以人頭名義貸款，規避債務意圖明顯，而被告辛○○仍主
    導准予核貸一億餘元，實質上與以高達一億餘元之價格購買該三筆土地無異，終
    至拍賣無人應買，致生損害於埤頭鄉農會之財產，自堪認定被告辛○○有共同背
    信之犯行，至為灼然，其上開所辯云云，均難採信。
(六)被告寅○○於調查時，就其向王黃年買賣土地後，如何由被告乙○○向其遊說可
    向農會貸款一億餘元後，而決定向埤頭鄉農會貸款，其取得六千四百萬元，餘額
    四千四百萬元由乙○○取得，其六千四百萬元再償還欠款而由康碧霞取得三千五
    百萬元之情節，供承甚詳在卷，核與被告卯○○及證人康碧霞、洪肇權所供之情
    節相符，並有該合作金庫匯出匯款帳等在卷可稽，則依寅○○所供稱其因而扣除
    支付人頭費約一百餘萬元，共獲利一千萬元，八十三年間辛○○向其催繳利息時
    ，其陳稱利息之繳納與其無關云云，則本件放貸款項是否合法，已甚顯明。又共
    同被告午○○於原審供稱「（貸款多少錢）六千四百萬元，是我實拿的金額，其
    他的錢是乙○○拿去」、「他說一年後就要把土地賣掉，怕麻煩，所以不要我夫
    妻出名貸款」、「人頭是洪肇傑找的」、「我交他一百多萬元，他如何處理，我
    不知道」、「貸款是乙○○接洽農會的，我跟我太太都沒有接洽農會」云云，同
    日被告乙○○亦供稱「貸款的錢，我只拿到八百五十萬元，李順興拿八百五十萬
    元，另外有一千萬元是留在銀行繳利息的，而一千七百萬元是午○○自己領現金
    拿走的，辦戶口及領錢時，卯○○有都到彰化來，並且還有一名女子也有到彰化
    來」、「是午○○沒有證件，用我的證件去領錢的，且午○○、我及卯○○去領
    錢的，當時他交給我八百五十萬元而已」云云，同日被告寅○○供稱「為何不用
    我及我先生的名義貸款，是因我先生有跟朋友為連帶保證人，貸款不符條件，才
    沒有用我及我先生的名義去貸款」、「一千七百萬元我沒有收到」云云，同日證
    人洪肇傑且證稱「洪肇權、洪肇隆是我弟弟」、「是午○○要我幫他找貸款人頭
    ，人頭一個得十至十五萬元車馬費，郭啟源等三人是我找的，其餘的人是透過洪
    肇權、洪肇隆他們二人找來的朋友，我有跟他們說，貸款土地一年後就要賣掉，
    會債務移轉的」、「當天我載他們下來埤頭鄉對保‧‧‧對保當天有乙○○、洪
    肇權、卯○○及另一老人，其他的人我都不知道其姓名」等語（參見原審卷一一
    三至一一六頁），則一億零八百萬元之貸款，何以午○○與寅○○均供稱只拿到
    六千四百萬元，核與被告乙○○於調查時及原審所供，明顯不合，經核亦與該資
    金流向表、領款日期分析表所載未盡相符（參見三０三七號偵查卷十二、十三頁
    ），則該一千七百萬元究係乙○○或同案被告午○○取走，已有衝突。而證人康
    碧霞何以可至該農會同時受償原先對寅○○之債權，在在有諸多疑點。且如係合
    法之放貸，何以午○○需花費鉅額之人頭費等，且需支付被告乙○○、李順興各
    八百五十萬元，況且僅留下約一千萬元之一年利息而已，豈非擺明一年後即棄而
    不理，而對保及領錢時，何以剛好被告卯○○均在場，可見被告乙○○、卯○○
    、寅○○三人，於本院空口辯稱其等均係不知情云云，自難採信。
(七)被告卯○○又於原審供稱「乙○○帶我到戶政機關辦理人頭之戶籍遷入」、「資
    料係午○○提供的」、「我與午○○康碧霞一起去領錢」、「申請入會程序是我
    填寫的，當時乙○○、午○○、康碧霞都在場，開戶也是同一天辦理的」云云，
    共同被告李順興於原審另日庭訊且供稱「我只是介紹他們認識，事成後乙○○交
    給我八百五十萬元」、「對保當天我有到場」云云（參見同上卷一九七、二一六
    、二一七頁），益見被告卯○○、乙○○及共同被告午○○等人，均有共同之犯
    意聯絡及行為分擔，至為顯明。再者，證人許永成於原審證稱「買賣雙方談好價
    錢為五千三百萬元，才訂立契約」、「拿到一百萬元佣金，是午○○付的」、「
辦理貸款須要地主出面，我是陪王黃年到場的」、「何時過戶視買方時間而定」
    等語，同日被告寅○○且對證人之證詞，陳稱「貸款之前，有跟王黃年說，王黃
    年同意，對證人所言沒有意見」後，繼續供稱「我只拿到六千多萬元，其餘款項
    何人取走，我不清楚」、「人頭資料是洪肇權找來的」云云，另日亦供稱「五千
    三百萬元均以現金付款，都是由我、卯○○及午○○帳戶領出」云云（參見同上
    卷二九八、二九九、三一四頁），則被告寅○○於本院辯稱其均不知情，亦未收
    受貸款之錢云云，核與其於調查時上開所供，明顯矛盾，無非係卸責之辯，礙難
    採信，是被告寅○○有共同犯行之情事，亦堪認定。惟依證人洪肇傑上開於原審
    ，洪肇權於調查時之證詞（其中證人洪肇權經原審傳喚，未出庭應訊），尚難認
    其與洪肇權等人代為找尋人頭之情節，必可知悉被告寅○○等人如何申請核准取
    得該農會之放款，是其等兄弟，於本案難認有背信共同正犯之情事，附此敘明。
三、關於新竹縣新豐農會部分（即被告寅○○、卯○○有關部分）：
(一)被告寅○○、卯○○及共同被告午○○於右揭時地，低價購進土地後，託洪肇傑
    等覓得人頭，將各人頭之戶籍分別遷入新竹縣新豐鄉並申請為當地農會贊助會員
    ，再向新豐鄉農會抵押貸得高額款項等事實，業據彼二人及共同被告午○○、辰
    ○○、未○○於調查時或偵審中供稱甚詳，核與證人陳培英、李朝融、呂顯村、
    周進忠、楊玉廣、陳春卿、戊○○、徐元杭等於警訊或偵審中供述情節相符，並
    有洪肇龍等多名人頭向新豐鄉農會貸款之申核資料、借據及帳卡影本多份附卷可
    稽。茲就被告寅○○等人與共同被告辰○○等人，共謀向新豐鄉農會超貸，致生
    損害於新豐鄉農會之事證，析述如下：
Ａ、八十一年十一月間，被告寅○○及共同被告午○○夫婦，借用具自耕農身分之陳
    培英名義，以總價新台幣（下同）二千六百餘萬元，購得坐落台北市○○區○○
    段一小段二九、二九之一、三四、三四之一地號等四筆林地後，即託洪肇傑覓得
    洪肇龍、郭啟源、洪肇權、陳昆義、蕭漢財、高鈺棋、鍾文忠、林淑惠等八人充
    當貸款人頭，並於八十一年十一月下旬，將人頭戶籍遷入新竹縣新豐鄉及向新豐
    農會申請為贊助會員與辦理存款開戶，繼以前開四筆土地向新豐鄉農會申辦抵押
    貸款。同時，於八十二年四月間，被告寅○○夫婦復以上開土地辦理抵押借款，
    再託洪肇傑覓得施振芳、楊建正、顏福傳、呂顯村、顏福進（本院前審誤為顏傳
    進）等五人為貸款人員，以同前方法向新豐農會超借款項等事實，業據被告寅○○於偵查中供承不諱，並經證人陳培英、戊○○證實在卷（參見警卷第Ｂ卷四、
    五頁，第九九一八號偵查卷三八頁，第九八二五號偵查卷四、一三、三三頁）。
    茲查，依本院前審調閱之新豐鄉農會放款之資料所載，該四筆土地之面積依序為
    三００五，一三０七六，四０六三，一四九三三平方公尺，又依該地價證明，該
    土地當年度之公告現值為每平方公尺二千元，核算後雖有七千餘萬元之價值，但
    依買賣價格僅二千六百餘萬元，及不動產調查表所載打八折計算，最多僅有五千
    六百多萬元價值。而共同被告即新豐鄉會總幹事辰○○，又係被告寅○○之堂叔
    叔，亦明知前開土地位處偏僻之限制開發保護區，屬限制開發區，土地價值偏低
    ，而承辦人員戊○○、徐元杭均認為確有分散貸款集中使用情事，與規定不合，
    且貸款名義人洪肇龍等八人，以及施振芳等五人僅為實際貸款人午○○等人利用
    之人頭，彼等戶籍遷入新竹縣新豐鄉並申請為農會贊助會員，僅為取得形式上得
    向農會貸款之資格條件，實質上顯無貸、還款之真意，仍親自並指示有犯意聯絡
    之未○○至現場勘查繪製位置圖及徵信、對保，並置承辦人員所簽請意見：分散
    貸款集中使用，於法不合，部分土地已辦理同一順位抵押，不宜貸款第二或第三
    次，依理事會決議可貸四百八十萬元，呈請核示（郭啟源申請借款八百萬元部分
    ）等意見於不顧。竟共同意圖為自己不法之利益，違背其任務，於八十一年十二
    月初逕行批示洪肇龍等八人依序准予貸放八百萬、六百萬、七百八十萬、八百萬
    、八百萬、七百八十萬、七百五十萬、七百八十萬元，合計共六千零九十萬元。
    於八十二年四月十六日逕行批示准予核貸施振芳第五人各八百萬元，合計四千萬
    元，明顯與上開土地之價值有不相等之情事。共同被告午○○、被告寅○○等人
    隨即領得款項，自八十四年一月份起之利息，即不繳納，致生損害於新豐鄉農會
    等情節，亦據被告寅○○，證人戊○○、未○○、丁○○、徐元杭，及共同被告
    辰○○於偵審中陳明在卷，復有申請貸款之有關資料附卷可查（參見警卷Ｂ四、
    五頁，第九八二五號偵查卷四、十三、十四、二十、二八、四三、五一頁，第九
    九一八號偵查卷十、十一、十三、二一頁，原審卷三一五至三一九頁。本院前審
    卷一０六、三０三、一三四至一九○頁），而被告卯○○於偵查中，亦供稱「士
    林菁山段二九等地號土地之貸款利息，是我負責繳納，我姐夫叫我匯到未○○帳
    戶內」、「有幾次是我與他一起去領貸款的」等語（參見一三０九０號偵查卷五
    一頁背面）。又共同被告辰○○、未○○等人，所涉同一案情，亦據臺灣新竹地
    方法院及臺灣高等法院判決該二人有罪確定，復有該起訴書（參見原審卷二五五
    、三０八頁）及判決書在卷可憑，益見該共同犯行，至為顯明，則被告寅○○、
    卯○○於本院更審時，空口辯稱其等未犯罪云云，巳難採信。又洪肇權、洪肇隆
    均出名擔任借款名義人，則依上開埤頭鄉農會案件，證人洪肇傑所證稱之內容，
    應堪認定其等三兄弟均係單純代尋人頭或自願擔任人頭，尚未共同參與該共同背
    信之犯行。
Ｂ、八十二年一月間，被告寅○○夫婦又借用具自耕農身分之李朝融名義，以總價三
    千二百萬元，購得坐落台北市○○區○○段四小段五九一地號林地後，即託洪肇
    傑覓得陳昆吾、張勝福、廖勝明、葉壽國、陳立斌五人為貸款人頭，於八十二年
    三月初，以同前方法向新豐鄉農會抵押貸款，由有犯意聯絡之卯○○辦理設定抵
    押等相關代書工作等情節，業據被告寅○○供承在卷，核與李朝融、辰○○、午
    ○○證述之情節相符（參見警卷Ｂ六、三七、三八頁，第九八二五號偵查卷五、
    三四頁，第九九三○號偵查卷六頁，第九九一八號偵查卷十一頁），而該農會總
    幹事辰○○亦明知陳昆吾等五人為人頭，該地段為林地保護區，禁止開發利用，
    且有分散貸款，集中使用之不法情事，又土地所有權人已提供他人抵押，不宜再
    設定第二、第三、第四、第五順位之抵押，而土地面積為五八五九平方公尺，依
    公告現值四千八百元核算，僅有二千八百萬元價值，與買賣價格相近，竟仍指示
    有犯意聯絡之未○○到現場繪製地圖及徵信、對保，並共同意圖為自己不法之利
    益，而違背任務，於八十二年三月十或十一日，逕行批示准予核貸陳昆吾等五人
    各八百萬元，合計四千萬元。午○○、寅○○隨即領得款項，自八十四年一月份
    起之利息，即不繳納，致生損害於新豐鄉農會等情事，業經被告寅○○所供承在
    卷，並經證人戊○○、未○○、辰○○、午○○證實在卷，復有台北市松山地政
    事務所函貸放資料附卷可參（參見第九八二五號偵查卷五、十四、二十、三四頁
    、四四至四五頁、五一頁，第九九三○號偵查卷六、十六頁，第九九一八號偵查
    卷十三、二三頁，第一○三九○號偵查卷五五。本院前審卷二七一至二八八頁）
    。又證人戊○○於偵查中證稱：總幹事辰○○有提高貸款金額，並由未○○交付
    字條予渠等情，復據共同被告未○○坦承在卷，且有該字條附卷佐證（參見第九
    八二五號偵查卷十六、二三、二五頁），是被告寅○○、卯○○及共同被告辰○○等人，共同有上開背信犯行，要堪認定。
Ｃ、八十二年一月間，被告寅○○兩夫婦以總價一千一百餘萬元，購得坐落台北市○○區○○段三小段一四二、一三三號兩筆土地後，又託洪肇傑取得不知詳情之柯
    銀華、周松銓二人為貸款人頭，於八十二年六月初，以同前方法向新豐鄉農會抵
    押貸款，亦由有犯意聯絡之卯○○辦理設定抵押等相關代書工作。該農會總幹事
    辰○○明知柯銀華、周松銓二人為人頭，及有前開高風險情事，仍指示有犯意聯
    絡之未○○辦理現場繪圖及徵信、對保，並置柯銀華申請八百五十萬元、周松銓
    申請五百五十萬元之承辦人員簽註之「依理事會決議案估計可貸六百六十萬元，
    四百二十八萬元」、「分散貸款集中使用，於法不合」於不顧，且依該土地面積
    為二二九八，一四八九平方公尺，再依土地公告現值三千六百元核算，雖有一千
    三百多萬元價格，但應按該成數打折計算，竟共同意圖為自己不法之利益，違背
    任務，於八十二年七月二十日逕行批示准予核貸柯銀華、周松銓各八百五十萬、
    五百五十萬元，合計一千四百萬元。午○○夫婦隨即領得款項，自八十四年一月
    份起之利息，即不繳納，致生損害於新豐鄉農會等情事，業據被告寅○○、卯○○供稱在卷，復經證人周松銓、午○○、未○○、戊○○、辰○○證實屬實，且
    有貸款有關資料、個人資料及台北市士林地政事務所函附卷佐證（參見警卷Ｂ十
    八、二十頁，第九八二五號偵查卷五、六、二一、三四、四三、四五頁。第九九
    三○號偵查卷六頁，第一○三九○號偵查卷五四頁，第九九一八號偵查卷十二、
    十三頁。本院前審卷二六四至二七○頁），是被告寅○○、卯○○等人共同犯行
    ，洵堪認定。
Ｄ、八十二年九月間，被告寅○○兩夫婦，以總價五千六百萬元，購得坐落台北市○○區○○段二小段二三四、三九五、三九六、四三一、三九八、四０八、四二一
    、三０一、三七三地號等土地後（未辦所有權移轉登記），即委託洪肇傑覓得不
    知詳情之陳朝宗、許侯月女、蔡貴珠、陳玉娟、劉邦沂、張清敏、黃千嚴、周進
    忠等八人充當貸款人頭，於八十二年十二月下旬，以同前方法向新豐鄉農會抵押
    貸款，並由卯○○辦理設定抵押等相關代書事宜。該農會總幹事辰○○明知該五
    筆土地位限制開發之保護區，且陳朝宗等八人為人頭，並有前開高風險情事，仍
    指示有犯意聯絡之未○○到現場會勘及徵信、對保，復置承辦人員之簽註「依公
    告現值扣增值稅打九折，可貸五百零七萬元、三百三十五萬元、五百十六萬元」
    云云（參見張清敏聲請核貸九百萬元、蔡珠貴聲請六百二十萬元、陳朝宗聲請九
    百萬元之部分）於不顧，竟共同意圖為自己不法之利益，違背任務，於八十二年
    十二月下旬及八十三年一月初，批示准予核貸陳朝宗等八人依序各九百萬、八百
    萬、六百二十萬、九百萬、九百五十萬、九百萬、九百萬、九百三十萬元，合計
    共六千九百萬元。午○○夫婦隨即領得款項，自八十四年一月份起之利息，即不
    繳納，致生損害於新豐鄉農會等情節，業據被告寅○○、卯○○供承在卷，復經
    周進忠、陳朝宗、未○○、邱桂菊、辰○○、午○○證實屬實，並有個人資料及
    授信約定書、台北市松山地政事務所函，貸放資料附卷佐證（參見警卷Ｂ六、九
    、二六、二七、三一頁。第九八二五號偵查卷二二、四七頁，第九九一八號偵查
    卷七、九、十二、十三頁，第一○三九號偵查卷五十、五五頁，第九九三○號偵
    查卷十七頁。本院前審卷一九一至二二三頁）。又本件放款徵信人員未○○明知
    係分散貸款集中使用，且由總幹事辰○○核定調高貸款金額而為超貸情事，經丁○○、未○○、午○○陳明在卷（參見第九八二五號偵查卷二二頁，第九九一八
    號偵查卷七、九、十二、十三頁），是本件有超貸情事，致生損害於新豐鄉農會
    之情事，亦堪認定。
Ｅ、八十四年一月間，被告寅○○等夫婦再以總價二千三百萬元，購得坐落台北市○○區○○段二小段三八０地號土地後，又託洪肇傑覓得不知詳情之李惠萍、方明
    鐸、陳吉雄、吳國華、白萬吉、湯瑜元、楊玉廣、李瑞南、詹國進、方欽祥等十
    人充當貸款人頭，於八十四年一月初，以同前方法向新豐鄉農會抵押貸款。又該
    土地面積一七三三七平方公尺，公告現值為每平方公尺四千元，此有土地謄本在
    卷可稽，合計雖有六千九百多萬元價值，但買價僅二千餘萬元，該農會總幹事辰
    ○○明知該五筆土地位於保護區，且李惠萍等十人為人頭，有前開高風險情事，
    仍指示有犯意聯絡之未○○到現場會勘及徵信、對保，並共同意圖為自己不法之
    利益，違背任務，於八十四年一月下旬或八十四年二月下旬，批示准予核貸李惠
    萍等人依序各九百萬、九百萬、五百萬、五百萬、五百萬、九百萬、九百萬、九
    百萬、九百萬、五百萬元，合計七千四百萬元。午○○夫婦等隨即領得款項，自
    八十四年四月十六日起之利息，即不繳納，致生損害於新豐鄉農會等情節，業據
    證人未○○、陳春卿、丁○○證實在卷（參見警卷Ｂ八、九、十二、十三頁。第
    九九三○號偵查卷七頁，第一○三九○號偵查卷三六頁），復有不動產買賣契約
    書、貸款資料附卷佐證（參見警卷Ｂ十五頁，本院前審卷二二四至二六三頁），
    另據證人未○○陳稱：渠知本件貸款不合規定，而證人丁○○確有簽註「、元
    、理事會決議，外縣市土地不予貸放，分散借款集中使用，於法不合」等語（
    參見警卷Ｂ九頁，本院前審卷二四八頁之湯瑜元申請書），亦足以認定共同被告
    辰○○及被告寅○○、卯○○等人，有共同背信犯行。
(二)綜上所述，貸款名義人洪肇龍等多人，顯僅為實際貸款人共同被告午○○夫婦等
    人利用之人頭，彼等戶籍遷入新竹縣新豐鄉並申請為各該農會贊助會員，無非係
    為取得形式上得向農會貸款之資格條件，實質上並無貸、還款之真意，且貸款總
    金額高達數千萬元，每月需繳鉅額利息，殊難期待此等人頭或實際貸款人償還貸
    款，而實際貸款之共同被告午○○等人，因非貸款名義人，得以規避債務，無從
    令負償債之責，而所提供抵押之土地，多屬限制開發之保護區，位置偏僻，交易
    價值不高，變賣取償尤屬不易，此等鉅額貸款，勢將成為呆帳，甚為顯然，不待
    詞費，共同被告辰○○多次參與該核貸之審核，並指示未○○前往徵信調查，而
    未○○甚或多次前往現場調查，更應甚為熟稔該地形，則農會總幹事辰○○仍主
    導准予核貸，未○○亦承辰○○之命，遵照配合辦理，不為確實之徵信，其等共
    同為圖午○○等人之不法利益，故意違背其任務，終至午○○等拒不繳交本息，
    且均屬超貸，縱經強制執行，亦無法足額抵償，其已致生損害於新豐鄉農會之財
    產，至為灼然。雖被告寅○○、卯○○二人，分別以前揭情詞置辯，但依該兩被
    告於原審所供「是洪肇傑找來的人頭，我先生交給他們每人十五萬元」、「匯入
    午○○、寅○○、卯○○的甲存帳戶」、「匯入未○○八百萬元，是請他們繳利
    息」、「三千多萬元全部匯回臺北」、「人頭是洪肇傑找的」云云（參見原審卷
    三一五、三一六頁），及被告卯○○於本院前審所供「我只是幫我姐夫做事」、
    「貸款的過程原審認定沒錯，但我不知有無超貸」、「士林菁山段的土地貸款，
    我有去看過現場」云云（參見本院前審卷七四、一０六頁），足見被告二人上開
    所辯，顯係卸責之詞，不足採信，從而，被告寅○○、卯○○二人與共同被告辰
    ○○、未○○、午○○，共同背信犯罪之犯行，均堪認定。至承辦部分貸款之新
    豐鄉農會山崎辦事處放款承辦人丁○○，承辦前開部份貸款，係初接業務經驗不
    足，業據共同被告未○○於調查站時供明，且其所擬准予核貸之金額，多與總幹
    事辰○○批示之金額不同，參以共同被告午○○等人向新豐鄉農會貸款，係直接
    向辰○○表示欲貸款項，亦經辰○○、午○○、寅○○於調查站時供稱相符在卷
    ，自難遽認丁○○與辰○○就該等犯行，有何犯意聯絡及行為分擔，附此敘明。
四、核被告辛○○、乙○○、寅○○、卯○○所為，均係犯刑法第三百四十二條第一
    項之背信罪。被告辛○○、乙○○、寅○○、卯○○與共同被告午○○、李順興
    間，而被告寅○○、卯○○與共同被告午○○、辰○○、未○○間，就各該犯行
    ，均有犯意之聯絡及行為之分擔，皆為共同正犯，且被告寅○○、卯○○、乙○○，共同被告李順興、午○○，雖非為農會處理事務，但依刑法第三十一條第一
    項規定，仍應以共犯論處。被告寅○○、卯○○先後多次犯行，時間緊接，犯罪
    構成要件相同，顯係基於概括之犯意為之，均應依連續犯之規定，以一罪論。被
    告寅○○、卯○○二人除向埤頭鄉農會貸款部分外之犯行，雖未經檢察官起訴，
    惟此部分與已起訴有罪部分，有連續犯之裁判上一罪之關係，並經檢察官移送併
    辦，自為起訴效所及，本院自得併予審判。原審經審理之結果，認被告四人之罪
    證明確，予以論科，固非無見。但原判決認被告係共同為第三人不法之利益，已
    有未合。且被告乙○○，前於八十三年五月九日因妨害自由案，經台灣台北地方
    法院八十二年訴字第三○八五號判處有期徒刑伍月，於八十四年十月廿六日易科
    罰金執行完畢，有台灣高等法院檢察署刑案紀錄表簡覆表及本院之前科表在卷可
    稽，依法不得宣告緩刑，原審竟量處該被告有期徒刑壹年貳月後，一併宣告緩刑
    肆年，顯有未當。被告四人提起上訴，否認有上開共同背信犯行，固非可取，檢
    察官認被告乙○○不合於得宣告緩刑之要件，而提起上訴，自為有理由，且原判
    決亦有上開可議，即屬無可維持，應由本院就該四人部分撤銷改判。爰審酌被告
    等人之品行，及其等犯罪之動機、目的、手段、造成農會重大損害，參與犯罪之
    情節暨犯後態度，共同被告辰○○、未○○二人所涉同一案情之量刑結果等一切
    情狀，分別量處如主文第二項、第三項所示之刑，以示懲儆。
五、檢察官移送本院併辦（即臺灣彰化地方法院檢察署八十六年度偵字第七五三四號
    、八十五年度偵字第八○二七號、八十五年度他字第三七七號）意旨略以：祭祀
    公業張鎮江所有坐落彰化縣員林鎮○○段三九等地號土地，曾遭人於七十七年冒
    名出售予張貴容七百多萬元，再變更為陳拾貳、辛○○，辛○○於七十九年向臺
    中區中小企業銀行借款五千萬元，八十五年辛○○再變更該土地為子○○，子○○再於八十五年向臺中市第一信用合作社，設定抵押二億五千二百萬元，事實上
    該土地每坪未超過五萬元市價，因認被告辛○○有背信罪嫌而移送併辦云云。本
    院經查，該案係被告辛○○涉嫌以其妻子○○（本院前審誤載為廖素芳）名義之
    土地，向台中巿第一信用合作社超貸款一節，並據證人林景彬、子○○於本院證
    稱在卷（參見本院前審卷一０五、七一頁），可見被告辛○○如有共同涉犯該案
    件，其所涉犯罪之態樣與本案不同，且係發生於八十五年八月間，與本案相距有
    二年多，應與本案無連續犯之一罪關係，本院無從一併審理，應檢還檢察官依法
    辦理，附此載明。
據上論斷，應依刑事訴訟法第三百六十九條第一項前段、第三百六十四條、第二百九
十九條第一項前段，刑法第二十八條、第五十六條、第三百四十二條第一項、第三十
一條第一項，罰金罰鍰提高標準條例第一條前段，判決如主文。
本案經檢察官甲○○到庭執行職務
中      華      民      國    八十九      年    十一      月   二十八   日
                              臺灣高等法院臺中分院刑事第二庭
                                    審判長法  官  羅  禮  政
                                          法  官  陳  欣  安
                                          法  官  蔡  聰  明
右正本證明與原本無異。
如不服本判決應於收受送達後十日內向本院提出上訴書狀，其未敘述上訴之理由者並
得於提起上訴後十日內向本院補提理由書（均須按他造當事人之人數附繕本）。
                                          書記官    瑞  芳
中      華      民      國    八十九      年    十一      月   二十九   日
刑法第三百四十二條：
為他人處理事務，意圖為自己或第三人不法之利益或損害本人之利益，而為違背其任
務之行為，致生損害於本人之財產或其他利益者，處五年以下有期徒刑、拘役或科或
併科一千元以下罰金。
前項之未遂犯，罰之。
                                                                        Ｋ


司法院資訊處製作；財團法人民間司法改革基金會備份。
